ACORDAO-COMPLETO-2321194

ACÓRDÃO 5903/2019 ATA 24/2019 - PRIMEIRA CÂMARA

VISTOS, relatados e discutidos estes autos de recurso de reconsideração interposto por Sansuray Pereira Xavier contra o Acórdão 10246/2017-TCU-Primeira Câmara;
ACORDAM os Ministros do Tribunal de Contas da União, reunidos em sessão da Primeira Câmara, ante as razões expostas pelo relator e com fulcro nos arts. 32, inciso I, e 33, da Lei 8.443/1992 c/c o art. 285 do Regimento Interno do TCU, em:
9.1. conhecer do recurso interposto por Sansuray Pereira Xavier para, no mérito, negar-lhe provimento;
9.2. dar ciência desta deliberação ao Ministério do Turismo.

Recurso de reconsideração em Tomada de contas especial.

Primeira Câmara

Município de Anori/AM.

3. Interessados/Responsáveis/Recorrentes:
3.1. Responsável: Sansuray Pereira Xavier (XXX.468.012-XX)
3.2. Recorrente: Sansuray Pereira Xavier (XXX.468.012-XX).

13.1. Ministros presentes: Benjamin Zymler (na Presidência) e Walton Alencar Rodrigues (Relator).
13.2. Ministros-Substitutos convocados: Augusto Sherman Cavalcanti e Weder de Oliveira.

Sansuray Pereira Xavier

WALTON ALENCAR RODRIGUES

Ministro-Substituto Marcos Bemquerer Costa.

Adoto, como relatório, a instrução da Secretaria de Recursos (peças 54-56) , que contou com a anuência do MPTCU, representado pela Procuradora-Geral Cristina Machado da Costa e Silva (peça 57) :
INTRODUÇÃO
1. Trata-se de recurso de reconsideração interposto por Sansuray Pereira Xavier (peça 45) , ex-prefeita do município de Anori/AM (mandato 2009-2016) , contra o Acórdão 10246/2017-TCU-Primeira Câmara (peça 29) , de relatoria do Ministro Marcos Bemquerer Costa, com o seguinte teor:
ACORDAM os Ministros do Tribunal de Contas da União, reunidos em sessão da 1ª Câmara, ante as razões expostas pelo Relator: 
9.1. julgar irregulares as contas da Sra. Sansuray Pereira Xavier, com fundamento nos arts. 1º, inciso I, 16, inciso III, alínea c, 19, caput, e 23, inciso III, da Lei 8.443/1992; 
9.2. condenar a Sra. Sansuray Pereira Xavier ao pagamento da quantia de R$ 59.343,84 (cinquenta e nove mil, trezentos e quarenta e três reais e oitenta e quatro centavos) , atualizada monetariamente desde 26/11/2008 e acrescidas de juros de mora calculados a partir de 1º/01/2009, fixando-lhe o prazo de 15 (quinze) dias, a contar da notificação, para que comprove, perante o Tribunal (art. 214, inciso III, alínea a, do Regimento Interno do TCU) , o recolhimento do débito aos cofres do Tesouro Nacional, nos termos da legislação em vigor; 
9.3. aplicar à Sra. Sansuray Pereira Xavier a multa prevista no art. 57 da Lei 8.443/1992, no valor de R$ 10.000,00 (dez mil reais) , fixando o prazo de 15 (quinze) dias, a contar da notificação, para que comprove, perante o Tribunal (art. 214, inciso III, alínea a, do RI/TCU) , o recolhimento da dívida ao Tesouro Nacional, atualizada monetariamente desde a data do presente Acórdão até a do efetivo recolhimento, caso paga após o vencimento, na forma da legislação em vigor; 
9.4. autorizar, caso requerido, nos termos do art. 26 da Lei 8.443/1992 c/c o art. 217 do Regimento Interno/TCU, o parcelamento das dívidas em até 36 (trinta e seis) parcelas mensais e sucessivas, sobre as quais incidirão os correspondentes acréscimos legais (débito: atualização monetária e juros de mora; multa: atualização monetária) , esclarecendo à responsável que a falta de pagamento de qualquer parcela importará no vencimento antecipado do saldo devedor, sem prejuízo das demais medidas legais; 
9.5. autorizar desde logo a cobrança judicial das dívidas, nos termos do art. 28, inciso II, da Lei 8.443/1992, caso não atendida a notificação; 9.6. enviar cópia deste Acórdão à Responsável e à Procuradoria da República no Estado do Amazonas, com fundamento no art. 16, § 3º, da Lei 8.443/1992. 
HISTÓRICO
2. Trata-se de tomada de contas especial (TCE) instaurada pela Caixa Econômica Federal (CEF) em desfavor da Sra. Sansuray Pereira Xavier, ex-prefeita do município de Anori-AM (gestão 2009-2016) , em virtude da falta de continuidade das obras objeto do Contrato de Repasse 214.297-33/2006 (Siafi 581665) , celebrado entre o Ministério do Turismo e a Prefeitura Municipal, com interveniência da CEF. 
3. O contrato tinha por objeto a construção de balneário público (peça 1, p. 61-73) , com vigência inicial entre 27/12/2006 e 27/12/2007, sendo posteriormente prorrogado até 31/12/2015 (peça 1, p. 151) . Para tanto, foram previstos recursos totais de R$ 502.125,00, sendo R$ 487.500,00 referentes a recursos federais e R$ 14.625,00 a título de contrapartida (peça 1, p. 63) .
4. A formalização do contrato e o início das obras, ocorrido em 4/7/2008, deram-se no mandato do prefeito antecessor, Sr. Ernesto Gomes da Rocha (mandato 2005-2008) . Em 12/11/2008, a CEF realizou a primeira e única medição (peça 1, p. 93-99) , em que constatou que a obra fora iniciada e haviam sido executados trabalhos relativos à locação da obra e movimento de terra para a construção dos quiosques e de duas piscinas, com execução de 11,88% do objeto. Da vistoria, decorreu a liberação de R$ 57.606,39 em recursos federais, compatível com a etapa concluída (peça 1, p. 5 e 101) . 
5. As obras não tiveram prosseguimento na gestão da prefeita sucessora, visto não terem ocorrido novas medições ou liberação de valores, a despeito de haver recursos disponíveis e de o contrato ter-se mantido vigente, após sucessivas prorrogações. A gestora foi notificada pela CEF acerca da paralisação injustificada e foi instada a regularizar a situação ao menos doze vezes (peça 1, p. 25, 117, 119, 121, 123, 125, 127, 129, 131, 133, 135 e 137) , porém não se manifestou. 
6. O prefeito antecessor, também notificado pela CEF e chamado a se manifestar, solicitou que fosse considerada a prestação de contas da parcela de recursos que geriu, apresentada em 21/12/2008 (peça 1, p. 11-21) , cujo pleito foi atendido. A comprovação da regular aplicação dos recursos sob sua guarda motivou a exclusão de sua responsabilidade.  
7. Diante disso, foi instaurada tomada de contas especial, ante a falta de continuidade da obra e consequente inutilidade dos serviços já executados, concluindo pela imputação de débito do total dos recursos já despendidos à Sra. Sansuray Pereira Xavier. 
8. No âmbito desta Corte de Contas, foi procedida a citação da responsável, em junho de 2016 (peça 7) . Apesar de a notificação ter sido regularmente recebida (peça 8) , não houve manifestação nos autos. Com isso, a Secex/SE propôs o julgamento pela irregularidade das contas da Sra. Sansuray Pereira Xavier, pelo ressarcimento dos valores questionados e pagamento de multa (peças 9-11) . 
9. Ao analisar a proposta, o MPTCU ponderou acerca da regra insculpida no Código Civil de 2002, que define que o domicílio necessário do prefeito, no decurso do exercício do mandato eletivo, é o endereço da Prefeitura. Acrescentou, ainda, que havia julgados desta Corte de Contas acatando a nulidade de citações procedidas exclusivamente no endereço residencial do prefeito, na vigência de seu mandato. À vista disso, propôs que fosse renovada a citação da ex-gestora, de forma a se evitar futuros questionamentos nesse sentido (peça 12) .
10. A proposta do MPTCU foi acolhida pelo Ministro Relator, que, mediante despacho à peça 13, determinou a restituição dos autos à Secex/SE, com vistas à renovação da citação, nos termos sugeridos por aquele Ministério Público. 
11. Assim, a responsável foi novamente citada (peça 22) , mas, apesar de ter tomado conhecimento do expediente citatório (peça 23) , manteve-se silente nos autos. 
12. Posto isso, o processo foi apreciado por meio do Acórdão 10246/2017-TCU-Primeira Câmara (peça 29) , na forma transcrita no item Introdução. 
13. Neste momento, a responsável interpõe recurso de reconsideração (peças 45) , o qual se passa a analisar.
ADMISSIBILIDADE
14. Reitera-se o exame preliminar de admissibilidade (peça 46) , ratificado pelo Exmo. Sr. Ministro-Relator Walton Alencar Rodrigues (peça 49) , que concluiu pelo conhecimento do recurso, suspendendo-se os efeitos dos itens 9.1, 9.2, 9.3 e 9.5 do Acórdão 10246/2017-TCU-Primeira Câmara (peça 29) , eis que preenchidos os requisitos processuais aplicáveis à espécie. 
MÉRITO
15. Delimitação 
15.1.	Constituem objeto do recurso as seguintes questões:  
a) se não foi observado o limite mínimo de valor para instauração de TCE, previsto na IN-TCU 71/2012, modificado pela IN TCU 76/2016 (peça 45, p. 4-5) ;
b) se a recorrente agiu de forma regular, em respeito às normas que regem a Administração Pública (peça 45, p. 6-11) .
16. Da análise do atendimento ao limite mínimo de valor para instauração de TCE 
16.1.	Defende a recorrente que:
a)  o TCU não observou no presente processo as regras insculpidas na IN TCU 71/2012, que sofreu alterações pela IN TCU 76/2016, alterando para R$ 100.000,00 o limite do débito atualizado para o qual não caberia instauração de TCE (peça 45, p. 4-5) ;
b) a presente TCE deveria ter sido arquivada, visto que o débito destas contas não alcançava esse limite no início de 2017, quando foi procedida a notificação para apresentar defesa (peça 45, p. 5) ;
c) a manutenção do acórdão condenatório fere direitos constitucionais garantidos, tendo em conta o princípio de que a lei possui efeito imediato e geral, conforme dispõe o art. 5°, XXXVI da Constituição Federal (peça 45, p. 5) .
Análise
16.2.	A questão preliminar suscitada não merece prosperar. Inicialmente, deve-se destacar que, à época em que a presente TCE foi instaurada nesta Corte de Contas, em janeiro de 2016, vigia o limite mínimo de R$ 75.000,00 (art. 6º, I, IN TCU 71/2012) . Conforme exame preliminar acostado à peça 2, o valor total do débito era de R$ 119.402,86, na data de 31/7/2015, incluído saldo de juros. Considerando-se apenas o saldo atualizado do débito, o valor era de R$ 91.798,66 e, portanto, superior ao limite vigente naquele momento (peça 1, p. 143-145) . 
16.3.	Diante disso, foi dado regular prosseguimento à análise dos fatos, em que se concluiu pela responsabilidade da Sra. Sansuray Pereira Xavier, ante a não continuidade da obra objeto do Contrato de Repasse 214.297-33/2006, com perda da parcela previamente executada e consequente prejuízo ao erário (peça 4) . Em razão disso, em 16/6/2016, foi autorizada sua citação (peça 5) .  
16.4.	O ofício citatório foi encaminhado ao endereço residencial da responsável, registrado na base de dados da Receita Federal (peça 6) , seguindo procedimento padronizado deste Tribunal e à luz do que determina o art. 179, II, do Regimento Interno do TCU (RITCU) . Adicionalmente, a notificação foi validamente recebida em 14/7/2016 (peça 8) , visto que as comunicações processuais deste Tribunal não exigem sua entrega pessoal (Acórdão 5793/2017-TCU-Segunda Câmara, de relatoria do Ministro Vital do Rego, 1.008/2016-TCU-Plenário, de relatoria do Ministro André de Carvalho, 6.791/2013-TCU-2ª Câmara e 3.648/2013- TCU-2ª Câmara, ambos de relatoria do Ministro José Jorge, 306/2013-TCU-1ª Câmara, de relatoria do Ministro José Múcio Monteiro) . 
16.5.	Contudo, apesar de notificada em seu endereço residencial, a responsável manteve-se silente nos autos. Posto isso, dando-se prosseguimento à análise do processo, a Unidade Técnica do TCU, diante dos elementos presentes nos autos, propôs o julgamento pela irregularidade de suas contas, com o ressarcimento do respectivo débito apurado, além do pagamento de multa (peças 9-11) .
16.6.	Conforme já brevemente explanado no item Histórico, o MPTCU, contudo, ponderou sobre a particularidade das notificações encaminhadas a servidores públicos. Segundo o Código Civil de 2002, art. 76, o servidor público detém domicílio necessário no local onde exerce permanentemente suas funções. Adicionalmente, o MPTCU relembrou julgados desta Corte de Contas que, denotando semelhança ao presente caso, tiveram a citação inicial considerada inválida, em sede de recurso contra o acórdão condenatório, por ter sido utilizado tão somente o endereço residencial para notificar prefeito municipal, enquanto em exercício de mandato. 
16.7.	À vista disso, e prezando pelo princípio da precaução, o MPTCU posicionou-se no sentido de que fosse renovada a citação nos presentes autos, de forma a se evitar potenciais futuros questionamentos. De toda sorte, observou o MPTCU que, mesmo considerando que, à época da prolação de seu parecer, a responsável não mais exercia função pública, tal fato não tornava válida a citação anterior, realizada no decurso de seu mandato municipal. 
16.8.	O posicionamento foi acolhido pelo Ministro Relator (peça 13) , e novo ofício citatório foi enviado ao endereço residencial da responsável, registrado na base de dados da Receita Federal, que não havia sido alterado nesse ínterim (peças 20 e 22) . A ex-gestora tomou ciência do expediente em 16/5/2017 (peça 23) . Contudo, novamente, não se manifestou nos autos, sendo, assim, considerada revel.
16.9.	Diante disso, o processo seguiu seu curso regular, tendo sido apreciado por meio do Acórdão 10246/2017-TCU-Primeira Câmara (peça 29) , na forma transcrita no item Introdução.
16.10.	Feito esse breve histórico, verifica-se, em suma, que o processo foi instaurado no início de 2016, quando o valor atualizado do débito encontrava-se dentro do limite mínimo vigente, não se justificando questionamentos acerca de sua dispensa, à luz do art. 6 º da IN TCU 71/2012. 
16.11. Adicionalmente, deve-se salientar que a potencial dispensa de instauração de TCE é um ato discricionário desta Corte de Contas, que poderá, ou não, decidir pelo seu arquivamento, não se configurando direito adquirido da responsável. Tal entendimento é previsto no art. 6º, caput, da IN TCU 71/2012, ao definir que este Tribunal tem a faculdade de determinar a instauração de TCE, mesmo quando configuradas as hipóteses de dispensa previstas pelo normativo, quais sejam, quando o valor atualizado do débito for inferior ao limite estabelecido ou quando houver transcorrido prazo superior a dez anos entre o fato gerador e a primeira notificação do responsável. Em essência, a IN TCU 71/2012 condiciona a dispensa de instauração da TCE à inexistência de determinação em contrário do Tribunal.
16.12. De forma semelhante, o Regimento Interno TCU determina, em seu art. 199, caput, que a tomada de contas especial deverá ser encaminhada ao Tribunal para julgamento, se o dano ao erário for de valor igual ou superior ao limite mínimo fixado em normativo, o que se configurou no caso em análise, visto que a TCE foi instaurada em janeiro de 2016. No mesmo artigo, em seu parágrafo 2º, resta assente que, havendo majoração posterior desse limite mínimo, as TCEs de exercícios anteriores já presentes no TCU, cujo dano ao erário seja inferior ao novo valor fixado, poderão, ou não, ser arquivadas, a critério desta Corte de Contas, desde que ainda não tenha sido efetivada a citação dos responsáveis. No caso em análise, a majoração do valor de referência deu-se um ano após a instauração da TCE neste Tribunal, em janeiro de 2017. 
16.13.  Cabe ressaltar que a possibilidade de arquivamento de tomada de contas especial prevista nos citados normativos visa a prezar pelos princípios da racionalidade administrativa e da economia processual, de forma a se evitar que o custo da apuração e da cobrança seja superior ao valor a ser ressarcido. No caso em análise, tal situação não se configurou, visto que os trabalhos de análise das contas pela Unidade Técnica do TCU já haviam sido concluídos anteriormente à vigência do novo valor de referência (peças 9-11) , não se justificando, portanto, tal medida. 
16.14. Posto isso, conclui-se que, ao contrário do alegado pela recorrente, não era devido o arquivamento da presente TCE, mesmo tendo o débito atualizado, após um ano da instauração deste processo, alcançado o novo limite mínimo estabelecido pela IN TCU 76/2016. Ademais, tal decisão caberia tão somente a esta Corte de Contas, diante de sua conveniência e oportunidade, não se configurando direito líquido e certo da ex-gestora. 
16.15. Após essas considerações, resta superada a preliminar ora examinada.
17.	Da análise da conduta da recorrente, em respeito às normas que regem a Administração Pública
17.1.	A ex-prefeita alega que:
a) seus atos observaram os termos da lei quanto à natureza contábil, financeira, orçamentária, operacional e patrimonial, não restando configurada má-fé ou dolo, mas apenas pequenas incorreções e omissões, bem como sua conduta não causou prejuízo injustificado ao erário ou alterou a destinação dos recursos públicos (peça 45, p. 6-7) ;
b) os recursos públicos foram aplicados pelo prefeito antecessor, que teve tempo hábil para executar a obra. Portanto, não é cabível imputar débito à recorrente, sob o risco de se configurar enriquecimento sem causa do Estado (peça 45, p. 8) ;
c) a decisão prolatada pelo TCU deixa assente que não ocorreu responsabilização da recorrente, o que é incompatível com o julgamento pela irregularidade de suas contas, considerando ainda que não houve desvio na aplicação dos recursos, visto que os valores foram mantidos em conta corrente até o final de sua gestão (peça 45, p. 8) ;
d) não há relatório de vistoria técnica anual que comprove que a obra sofreu deterioração e, assim, não há nos autos prova de que houve perda do objeto do contrato de repasse, ou que a parcela executada encontra-se imprestável, sem funcionalidade ou que não seja passível de aproveitamento futuro (peça 45, p. 8) ;
e) a empresa executora das obras não foi chamada aos autos, a qual, mesmo contratada, não deu continuidade à obra ou manifestou interesse no prosseguimento dos serviços. Ademais, as obras foram paralisadas na gestão do prefeito anterior (peça 45, p. 8-9) ;
f) não tinha conhecimento se o processo licitatório fora realizado de forma regular, se a obra estaria sendo executada de acordo com o projeto ou como havia se dado a liberação dos recursos. Diante disso, entendeu que seria prudente não dar continuidade imediata ao contrato e manter os recursos aplicados em conta corrente (peça 45, p. 9) ;
g) foi encaminhado a¿ Gerência de Filial de Desenvolvimento Urbano (Gidur) , em julho de 2009, ofício informando sobre a situação da obra, bem como sobre problemas na documentação, solicitando que os trabalhos fossem paralisados, como também informando que uma enchente teria ocorrido na região, deixando o local inundado e inviabilizando a continuidade da construção e, por conseguinte, impedindo uma nova medição (peça 45, p. 9) ;
h) tomou as medidas a seu alcance para o resguardo do patrimônio público. Cita como exemplo diversas tentativas de dar prosseguimento ao contrato, mediante solicitações de repactuação com a CEF, bem como outras formas de regularização. Tais fatos demonstram que não foi omissa quanto ao problema e, portanto, não concorreu para qualquer irregularidade, não geriu recursos e atuou de boa-fé (peça 45, p. 9-10) ;
i) determinou ao procurador municipal que adotasse as medidas legais necessárias à apuração dos responsáveis pelas irregularidades, visando à reparação dos danos sofridos pelo município, bem como informando ao concedente sobre a insuficiência de recursos para dar continuidade à obra. Em paralelo, apresenta julgado do TCU que alega se amoldar ao caso em tela (peça 45, p. 10) .  
17.2.	Ato contínuo, colaciona aos autos conciliação bancária e extratos bancários, Ofício 92/2009 - RPMA, Ofício 3964/2009/GIDUR/MN, Ofício 024/2013 - RPMA, Ofício 0475/2013/GIDUR/MN e termos aditivos ao contrato (peça 45, p. 12-34) . 
Análise
17.3.	Não assiste razão à recorrente. A jurisprudência desta Corte de Contas é firme no sentido de considerar caracterizada a responsabilidade do prefeito sucessor quando, com recursos garantidos para tal, não retomar obra iniciada e não acabada pelo seu antecessor, por implicar desperdício de recursos públicos e contrariar o princípio da continuidade administrativa. (Acórdão 6363/2017-TCU-Segunda Câmara e 13.590/2016-TCU-2ª Câmara, ambos de relatoria do Ministro Marcos Bemquerer, Acórdão 10968/2015-TCU-Segunda Câmara, de relatoria da Ministra Ana Arraes) .
17.4.	No caso em tela, verifica-se que a avença foi firmada na gestão do prefeito antecessor, o qual deu início às obras de construção. Em vistoria procedida em 12/11/2008, foi verificada a regular execução de 11,88% do projeto contratado, do que resultou a liberação de recursos proporcionais para pagamento dos serviços prestados (peça 1, p. 93-99) . Adicionalmente, importa destacar que houve a regular prestação das contas da parcela executada, que foi aprovada pelo órgão repassador (peça 1, p. 5, item 3) .
17.5.	No entanto, a partir de 2009, diante da nova administração municipal, não houve prosseguimento da construção do empreendimento, apesar de haver recursos federais disponíveis na conta vinculada ao convênio e de a avença ter permanecido vigente até 31/12/2015 (peça 1, p. 115 e 151, item 5) . 
17.6.	Nesse ínterim, a ex-gestora foi notificada pela CEF ao menos dozes vezes, entre 11/3/2009 e 17/9/2013, para retomar as obras ou devolver os recursos federais, (peça 1, p. 25, 117, 119, 121, 123, 125, 127, 129, 131, 133, 135 e 137) . Adicionalmente, houve prorrogações sucessivas do convênio, formalizadas pela própria Sra. Sansuray Pereira Xavier, entre 2009 e 2013 (peça 1, p. 81-87; peça 45, p. 29-34) . 
17.7.	De tais fatos, não há como negar que a ex-prefeita tinha plena ciência tanto da regular vigência do contrato, como também da paralisação indevida e, pelo que se verifica nos autos, optou por não adotar as devidas providências para retomar as obras. Também não lhe socorre o fato de ter promovido as sucessivas prorrogações da avença ou ter mantido os recursos aplicados na conta bancária, pois, considerando que as obras permaneceram paralisadas, resta configurado prejuízo ao erário advindo da perda da fração parcialmente concluída, porém abandonada. 
17.8.	Sobre a alegação de que não há como comprovar a perda da parcela executada, diante da ausência de vistoria posterior, cabe ressaltar que, conforme o Relatório de Acompanhamento emitido pela CEF, foram executados apenas trabalhos de locação da obra e de movimento de terra para a construção dos quiosques e de duas piscinas (peça 1, p. 93-99) . O abandono de serviços dessa natureza leva, necessariamente, à deterioração e à perda da parcela executada, ainda mais tendo em vista o longo decurso de tempo envolvido - sete anos -, considerando-se que o convênio findou-se em 2015. 
17.9.	A própria gestora se contradiz sobre tal tema ao afirmar, em paralelo, que a parcela executada foi perdida, em decorrência de uma enchente na região. Nesse sentido, anexa aos autos cópia do Ofício 092/2009-RPMA, de 20/7/2009, que noticia tal acontecimento (peça 45, p. 28) . 
17.10. O citado ofício, endereçado à CEF, informa que a obra estaria paralisada também em razão da transição de governo e de dificuldades para localizar a documentação relativa ao processo, mas, apesar disso, traz manifestação expressa quanto ao interesse em dar continuidade ao objeto pactuado, bem como relata que estaria sendo providenciado termo aditivo para prorrogar o contrato. No entanto, não há elementos nos autos que demonstrem que ações posteriores foram tomadas para a efetiva retomada das obras, exceto pela prorrogação contratual, que, isoladamente, tornou-se medida inócua e concorreu para a causação do dano ao erário.
17.11. Ademais, cabe ainda destacar que elementos presentes nos autos demonstram que tal ofício trazido pela recorrente não teria, de fato, chegado ao conhecimento da CEF. Conforme já relatado, a CEF notificou reiteradamente a ex-gestora a respeito da injustificada paralisação das obras, solicitando urgente posicionamento sobre o estágio atual da construção, informando sobre a necessidade de remeter solicitação de nova vistoria e/ou justificativa pelo não cumprimento da periodicidade no cronograma aprovado. Tais notificações continuaram sendo remetidas à ex-gestora ao menos sete vezes após o citado ofício, reiterando sempre os mesmos termos, denotando que nenhuma informação fora prestada nesse ínterim. As notificações da CEF datam de 22/7/2009, 16/9/2009, 14/10/2009, 15/3/2010, 14/6/2012, 17/10/2012, 3/4/2013 (peça 1, p. 125, 127, 129, 131, 133, 135, 137) . 
17.12. Adicionalmente, vale ressaltar que o Ofício 092/2009-RPMA não está assinado e não contém protocolo de recebimento da CEF, o que reforça a fragilidade desse documento como elemento apto a sustentar os argumentos trazidos pela ex-gestora. 
17.13. A recorrente alega, ainda, que realizou diversas tentativas de repactuação com a CEF, bem como determinou ao Procurador Municipal que adotasse as medidas legais necessárias à apuração dos responsáveis pelas irregularidades, bem como informou à concedente sobre a insuficiência de recursos para dar continuidade à obra. Entretanto, não juntou aos autos documentos aptos a comprovar suas afirmações. 
17.14. Os demais documentos encaminhados por meio do presente recurso também não alteram os fatos discutidos. Os extratos bancários reforçam as conclusões de que não houve movimentação na conta corrente do convênio, exceto pelos rendimentos de aplicação financeira (peça 45, p. 12-27) . Nesse sentido, ao contrário do que afirma a recorrente, não há motivos para chamar aos autos a empresa contratada, visto que não houve pagamentos posteriores à parcela corretamente executada e aprovada pela concedente. 
17.15. Posto isso, conclui-se que não há nos autos elementos capazes de confirmar que a ex-gestora tenha atuado no sentido de regularizar a execução do contrato em tela, seja por meio da continuidade das obras, seja solicitando repactuação ou mesmo o cancelamento da avença, em virtude de comprovada ocorrência de caso fortuito ou força maior. Mas, ao contrário, demonstram uma conduta recorrentemente omissiva da ex-prefeita no tocante à condução do contrato em análise.
17.16. O gestor sucessor tem a obrigação de encerrar a execução das obras iniciadas na gestão anterior, em respeito ao princípio da continuidade administrativa. Nesse sentido, verifica-se que a responsável teve extenso prazo, no decurso de dois mandatos à frente da prefeitura (2009-2012 e 2013-2016) , para verificar, como alega, potenciais problemas quanto ao processo licitatório, à parcela já executada ou à liberação de recursos, e tomar as medidas pertinentes, atitude mínima a se esperar de um gestor diligente. No entanto, manteve-se inerte, dando causa à perda da parcela previamente executada. No caso em tela, ao receber a obra inacabada, com o orçamento e prazo suficientes para finalizá-la, a obrigação da continuidade administrativa resta clara, e, portanto, sua inércia é suficiente para caracterizar sua responsabilização. 
17.17. De toda sorte, passados mais de sete anos da suspensão dos serviços, não poderia a ex-prefeita alegar o estado de abandono do empreendimento e a defasagem financeira do orçamento pactuado, uma vez que contribuiu decisivamente para a deterioração de um e de outro. Deve-se ressaltar que a recorrente, ao assumir o mandato, dispunha de condições e de recursos financeiros para prosseguir com o empreendimento, visto que a etapa anterior havia sido recentemente concluída, no final da gestão anterior, o contrato de repasse foi sucessivamente prorrogado e os recursos encontravam-se disponíveis na conta bancária. Tal culpabilidade recai, portanto, sob sua gestão, diante da falta de zelo na continuidade e conclusão das obras pactuadas, inexistindo nos autos elementos que demonstrem sua boa-fé ou a ocorrência de outros excludentes de culpabilidade. 
17.18. Posto disso, verifica-se que não procedem os argumentos apresentados pela ex-gestora.
CONCLUSÃO
18. Da análise anterior, conclui-se que: 
a) a decisão pela dispensa de instauração de TCE por não alcançar o limite mínimo de valor é um ato discricionário desta Corte de Contas, não se configurando direito adquirido da ex-gestora;
b) restou configurada a responsabilidade da prefeita sucessora, que, com recursos garantidos para tal, não retomou obra iniciada pelo seu antecessor, implicando desperdício de recursos públicos e contrariando o princípio da continuidade administrativa.
19. Assim, os argumentos apresentados pela recorrente não têm o condão de modificar a deliberação recorrida, impondo-se o desprovimento do pedido, mantendo-se inalterado o posicionamento do Tribunal.
PROPOSTA DE ENCAMINHAMENTO
20. Diante do exposto, com fundamento nos artigos 32, inciso I e 33, da Lei 8.443/1992, submetem-se os autos à consideração superior, com posterior encaminhamento ao Ministério Público junto ao Tribunal de Contas da União e ao Gabinete do Relator, propondo:
a) conhecer do recurso e, no mérito, negar-lhe provimento;
b) comunicar a deliberação que vier a ser proferida por esta Corte à recorrente, à Caixa Econômica Federal, à Procuradoria da República no Estado do Amazonas e aos demais interessados.

8.1. Alexandre Pena de Carvalho (OAB/AM 4.208) e outros (peça 40).

Procuradora-Geral Cristina Machado da Costa e Silva.

TOMADA DE CONTAS ESPECIAL. CONTRATO DE REPASSE. EXECUÇÃO PARCIAL. FALTA DE CONTINUIDADE NA EXECUÇÃO DO OBJETO. PARCELA EXECUTADA INSERVÍVEL. CONTAS IRREGULARES. DÉBITO. MULTA. RECURSO DE RECONSIDERAÇÃO. CONHECIMENTO. NÃO PROVIMENTO.

TOMADA DE CONTAS ESPECIAL (TCE)

Secretaria de Recursos (SERUR); Secretaria de Controle Externo de Tomada de Contas Especial (SecexTCE).

Trata-se de recurso de reconsideração interposto por Sansuray Pereira Xavier, prefeita do Município de Anori/AM de 2009 a 2016, contra o Acórdão 10246/2017-TCU-Primeira Câmara, que julgou irregulares as contas referentes ao Contrato de Repasse 214.297-33/2006 (Siafi 581665) , condenou-a em débito e aplicou-lhe multa de R$ 10.000,00.
O referido ajuste, cujo objeto era a construção de balneário público, esteve vigente de 27/12/2006 a 31/12/2015 e foi subscrito por Ernesto Gomes da Rocha, antecessor da recorrente na gestão municipal.
Sansuray Pereira Xavier deixou de dar continuidade às obras iniciadas e executadas na proporção de 11,88% do previsto, o que correspondeu a R$ 57.606,39. 
Nesta etapa processual, a ex-prefeita aduz que: (i) o valor do débito enseja o arquivamento do processo, nos termos previstos na Instrução Normativa TCU 76/2016; (ii) os atos praticados não causaram prejuízo ao Erário; (iii) sua ação foi isenta de má-fé ou dolo; (iv) os valores despendidos ocorreram na gestão do seu antecessor; (v) a restituição dos valores aplicados representa enriquecimento sem causa da União; (vi) não ficou demonstrado o uso de recursos públicos em proveito próprio; (vii) não há relatório de vistoria técnica atual que comprove a perda da parcela executada do objeto; (viii) a empresa contratada para a realização das obras não foi chamada aos autos; (ix) as obras foram paralisadas em 2008, ainda na gestão do seu antecessor; (x) ao assumir a gestão municipal, não teve conhecimento do contrato de repasse firmado; (xi) apesar de ter solicitado a prorrogação do ajuste, não tinha conhecimento da regularidade do processo licitatório, razão porque entendeu "prudente não dar continuidade imediata às obras e manter os recursos em conta corrente"; (xii) a Procuradoria do Município de Anori solicitou, em julho de 2009, a paralisação da obra em vista de problemas na documentação e de enchente que teria deixado o local da obra "embaixo d'água", como comprova documentalmente (peça 45) .
A Secretaria de Recursos afastou a preliminar de arquivamento dos autos em vista do valor do débito e das premissas estabelecidas nos normativos do TCU. Esclareceu que, ao ser autuado, o débito atualizado, sem juros, correspondia a R$ 91.798,66, superior ao limite vigente à época (R$ 75.000,00) . 
Quanto à responsabilização da recorrente, a unidade técnica registrou que a inação da ex-prefeita resultou em desperdício de recursos públicos, sendo a jurisprudência desta Casa uníssona quanto à necessária continuidade de obras iniciadas, quando há recursos garantidos, pelo gestor sucessor (Acórdãos 10.968/2015, 13.590/2016, 6.363/2017, todos da Segunda Câmara) . 
Asseverou que a Caixa atestou a regularidade da parcela executada e que, em que pese ofício juntado pela recorrente informar, em 20/7/2009, a perda dos serviços executados em virtude de enchente no município (peça 45, p. 28) , não se pode concluir que tal informação chegou ao conhecimento da Caixa. O documento não está assinado e não foi juntado protocolo de recebimento pela Caixa. 
Assim, considerando que a ex-prefeita firmou sucessivas prorrogações de prazo e foi notificada em sete oportunidades sobre a paralisação das obras, não devem ser acolhidas as arguições de desconhecimento do ajuste. Propugna pelo não provimento dos recursos de reconsideração, no que contou com a aquiescência do Parquet.
Ao tempo em que ratifico o exame de admissibilidade proferido à peça 49, acolho os pareceres emitidos nos autos como razão de decidir, sem prejuízo das seguintes considerações. 
De início, infirmo que o limite estabelecido para instauração de TCE não é fator impeditivo à atuação deste Tribunal, tampouco cria direito ao gestor, haja vista que a competência do TCU para julgar a boa e regular aplicação dos recursos federais decorre do art. 70, parágrafo único, da Constituição Federal. 
A fixação do valor mínimo segue a lógica do interesse público e tem por objetivo evitar que os custos processuais sejam maiores que os benefícios advindos do processo de ressarcimento. Em nenhum caso, contudo, há o cancelamento do débito, haja vista que os danos causados ao Erário são imprescritíveis, como previsto no Enunciado 282 da Súmula de Jurisprudência do TCU.
No caso que se analisa, a recorrente assumiu a continuidade das obras previstas no Contrato de Repasse 214.297-33/2006 (Siafi 581665) ao repactuar os prazos com a Caixa, o que está devidamente demonstrado nestes autos (peça 1, p. 81, 83, 85, 87) . Apesar disso, as alegações recursais não demonstram os esforços empreendidos para tanto.
A informação de que enchente teria destruído todos os serviços executados não merece ser acolhida ante a informalidade do ofício, que não apresenta assinatura do emissor, ou a inexistência de documento que corrobore o conhecimento do fato pela Caixa. É certo que tal ocorrência teria resultado em vistoria in loco e na revisão dos termos contratados.
Donde concluir que os elementos de prova trazidos pela recorrente não são fidedignos. 
Ademais, ainda que a enchente noticiada tenha, de fato, ocorrido e destruído os serviços executados, não seria o evento hábil a afastar a responsabilidade da gestora municipal, porque a mora da então prefeita, sobejamente demonstrada nos autos, a responsabilizada pela "impossibilidade da prestação", nos termos do art. 399 do Código Civil, cujo teor reproduzo, por esclarecedor: 
 "Art. 399. O devedor em mora responde pela impossibilidade da prestação, embora essa impossibilidade resulte de caso fortuito ou de força maior, se estes ocorrerem durante o atraso; salvo se provar isenção de culpa, ou que o dano sobreviria ainda quando a obrigação fosse oportunamente desempenhada." (grifos meus) .
Ante o exposto, nego provimento ao recurso de reconsideração interposto por Sansuray Pereira Xavier e voto no sentido de que o Tribunal adote a deliberação que ora submeto à apreciação deste Colegiado.
TCU, Sala das Sessões Ministro Luciano Brandão Alves de Souza, em 16 de julho de 2019.
WALTON ALENCAR RODRIGUES 
Relator